臺灣高等法院臺中分院刑事判決　　　　　　　九十二年度重上更(二)字第二九一號
　　上　訴　人　臺灣台中地方法院檢察署檢察官
　　上　訴　人
　　即　被　告　丁○○
　　指定辯護人　戊○○
右上訴人等因被告貪污治罪條例案件，不服臺灣臺中地方法院中華民國九十年四月二
十六日第一審判決（民國八十六年度訴字第一一六五號，起訴案號：臺灣臺中地方法
院檢察署民國八十五年度偵字第一八○三○號），提起上訴，判決後，由最高法院發
回更審，本院判決如左：
    主      文
原判決關於違背職務收受賄賂罪部分撤銷。
丁○○連續依據法令從事公務之人員，對於職務上之行為，收受賄賂，處有期徒刑玖
年玖月，褫奪公權陸年。減為有期徒刑陸年陸月，褫奪公權肆年。所得賄賂財物新台
幣伍拾萬元，應予追繳，沒收。如全部或一部無法追繳時，以其財產抵償之。
    事      實
一、丁○○於民國（下同）七十七年起至八十年間任職臺灣臺中地方法院刑事庭法官
    ，負責刑事第一審案件審判業務，係依法令從事於公務之人員。緣甲○○因涉嫌
    竊盜等案，經臺灣臺中地方法院檢察署檢察官依法羈押，並以七十八年度偵字第
    三七五九、五四七○、五四九二號起訴，該案起訴後，於七十八年十一月九日分
    案（案號為七十八年度訴字第一四五四號），由丁○○承審，丁○○就甲○○部
    分依法於七十八年十一月九日以有逃亡或有事實足認為有逃亡之虞為由羈押（原
    筆錄另載明禁止接見通訊）。當時乙○○與丁○○尚不認識，為甲○○之妻己○○向當時經商之姊夫乙○○求援（乙○○與己○○二人均因行賄罪，另案經本院
    八十八年度上更(一)字第二九二號判處有罪，免刑確定），乙○○乃透過關係認識
    丁○○，雙方交往月餘之後，乙○○才向丁○○提起上述甲○○竊盜案件係在其
    承審中。丁○○見有機可乘，竟基於對於職務上之行為收受賄款之概括犯意，向
    乙○○要求、期約索討賄款稱：甲○○如要交保，須新台幣（以下同）三十萬元
    ；另稱將來若其職務上依法判決甲○○無罪，也要賄款三十萬元。乙○○獲悉後
    即告知己○○，己○○即同意，並以須款打官司及家用為由向甲○○之父吳安全
    求援，吳安全以為是打官司所用（吳安全當時不知係要送法官之賄款）乃答應籌
    款。約於七十九年農曆過年前（七十九年一月二十六日係當年農曆年除夕）及國
    曆一月間，吳安全先拿二十萬元至台中縣大里市○○路八十二號乙○○所開設之
    太元莊古董店給乙○○，當晚乙○○即與丁○○等人在台中市○○路二六九號丁○○林肯大廈十一樓住處打牌，乙○○趁機將上述二十萬元賄款交給丁○○，並
    向在場之人佯稱係借款給丁○○以供丁○○之妻楊麗華購買自用小客車尾款之用
    ，當晚說好暫欠十萬元，用以要求丁○○職務上讓甲○○交保停止羈押。丁○○
    收受賄款後數日，即依約於七十九年一月二十四日依職務上之行為諭令甲○○以
    七萬元交保停止羈押；甲○○獲得交保後，吳安全再續交付四十萬元給乙○○。
    乙○○在取得上述款項後，約於七十九年農曆過年後某日，攜帶吳安全交付四十
    萬元中之三十萬元至台中市○○路二六九號林肯大廈十一樓丁○○住處，當場交
    付給丁○○，另十萬元則以先前丁○○與乙○○打麻將輸給乙○○之十萬元欠款
    作抵，以三十萬元作為將來判決無罪之代價。丁○○於收受林兆泰所交付之上開
    三十萬元賄賂與前述暫欠十萬元而免除積欠乙○○該十萬元賭債作抵之不正利益
    後，乃於七十九年三月九日依職務上之行為，判決甲○○無罪，其後雖經檢察官
    提起上訴，亦經本院於八十年五月二十八日以七十九年度上訴字第五九八號判決
    上訴駁回，無罪確定。
二、案經法務部調查局台北市調查處移送臺灣臺北地方法院檢察署報請臺灣高等法院
    檢察署檢察長令轉臺灣台中地方法院檢察署檢察官偵查起訴。
    理      由
一、訊據上訴人即被告（下稱被告）丁○○矢口否認有右揭收受賄賂之不法犯行，辯
    稱：乙○○係經過打麻將牌友之介紹，前來伊住處打牌而認識，並非在其他交際
    應酬地方認識，本件全係乙○○打麻將輸掉鉅款，事後得知其遭嘉義市某中央民
    意代表之助理親戚聯手詐賭所致，誤以為被告係知情或參與，乙○○曾多次向伊
    索賠，遭伊嚴詞拒絕，心有不甘挾怨誣陷，或係乙○○個人藉機向他人詐財賭輸
    款項，無法交代，為藉機脫罪轉誣陷被告，蓋其不可能分多次行賄，且在眾人面
    前為之，伊住家有一佰坪，有七、八間房間，何須在他處公開受賄，吳安全之信
    託貸款既領出，怎麼可能放在家中不用，卻不管銀行利率，伊買中古車六十八萬
    元，貸款四十八萬元，並未向乙○○借二十萬元，伊積欠乙○○十萬元賭債，簽
    發土地銀行台中分行之十萬元之支票交付，如以賭債扺銷何須再簽發該支票，乙○○虛假自白犯違背職務行賄罪，所述不但本身前後矛盾，且與證人己○○、吳
    安全所為證言亦不符，不合情理至極，乙○○所言均不實在，己○○在調查局是
    說交保前付清六十萬元，與嗣後所述不合，乙○○至今未能提出被告去伊酒店消
    費之簽帳單，或該酒店公關少爺、小姐等之證詞，嗣後於檢察官偵查中連續三次
    坦承是誣陷，於伊質問時亦表示未行賄，況案發後，為何沒有立刻去七樓指認，
    調查單位亦未能提出任何監控被告或乙○○、己○○之通聯記錄及行賄程序錄音
    ，迄今未能找出七樓陳姓住戶云云，惟查被告就前所審理上開有關甲○○之案件
    ，如何透過乙○○向己○○收受賄款五十萬元及得以免除積欠乙○○十萬元賭債
    之不正利益等情，業據證人乙○○、己○○二人於台北市調查處、彰化縣調查站
    、檢察官偵查中及原審審理時供述綦詳，並與證人吳安全所指稱交付賄款之情節
    大致相符（見第一四七九號偵查卷第六、十一、一三四、一三五、一三九、一五
    一、一五二、一五五、一五九、一七○頁、原審卷第一七、二六、八九頁、二審
    卷第二九頁）。證人己○○於八十四年七月十五日之調查筆錄陳稱：「我先生
（指甲○○因前述案件於七十八年九月間遭台中地檢署檢察官收押），起訴後，
    案件由丁○○承審，我因當時無所依靠而借住在姐夫乙○○家，乙○○在台中地
    區經商，人面極廣，適巧認識丁○○，我乃向渠及多方採詢，知悉丁○○風評不
    佳，乃請乙○○向丁○○試探，未料丁○○即獅子大開口，我當時因見丁○○每
    次開庭均三言二語即諭令我先生還押，不得已只得央求乙○○向丁○○殺價，最
    終以六十萬元達成期約，將我先生交保及判無罪．．．我透過乙○○與丁○○談
    妥價碼後，即在七十九年農曆春節前分三次託我公公吳安全親自攜帶現款至乙○○店內交付予乙○○收受，交清之後，甲○○即在該年春節前獲得交保，回家過
    年」等語。於八十四年七月十五日偵查中證述：當時我住乙○○家中，七十八年
    十一月間甲○○尚收押中，我託乙○○找丁○○，事後乙○○向我告稱丁○○要
    六十萬元，其中三十萬元是能在七十九年農曆過年前交保，另三十萬元係將來判
    無罪之用，當時我沒有錢，向吳安全借六十萬元，因我上班又住乙○○家，所以
    請吳安全將六十萬元交給乙○○代收，因時間久遠記不清楚吳安全是分二次或三
    次將錢交給乙○○等語。於原審證述：對八十四年七月十五日調查筆錄沒有意見
    ，七十八年甲○○涉案，我有請乙○○與丁○○談談，我打電話給我公公說要律
    師費及生活費共六十萬元，應是交六十萬元給乙○○行賄等語 (見原審八十七年
    十二月三日、十二月十七日、八十八年九月十五日筆錄 )。證人乙○○於七十
    九年五月九日之調查筆錄陳稱：「在七十八年十一月間，我的朋友甲○○和他朋
    友黃金豹兩人共犯贓物罪．．．甲○○的太太（即己○○）即跑來找我，要我幫
    甲○○設法，因當時我與丁○○不熟，所以便透過朋友的介紹而與丁○○認識，
    認識丁○○以後，丁○○即經常藉故找我，而我也因為受朋友之託，有案件要與
    丁○○接近，我與丁○○熟識後，即與丁○○提到甲○○案子之問題．．．我即
    根據丁○○所開出之條件，要甲○○的父親拿出六十萬元．．．甲○○的部分共
    六十萬元，係在七十九年一月初先付二十萬元．．．隔了十餘日，甲○○的部分
    交款三十萬元，我是以現金拿到丁○○的住處，剩下的尾款十萬元係在七十九年
    一月二十日左右，因丁○○賭輸我麻將十萬元，他便將甲○○部分的尾款十萬元
    用抵償，後來甲○○在七十九年一月二十四日開庭時，丁○○便將甲○○交保」
    等語。於七十九年五月十日調查筆錄陳述：甲○○六十萬元分三次付款，第一次
    二十萬元是丁○○以買車為由要我先付二十萬元，佯稱借款，第二次三十萬元我
    拿現金至丁○○住處交付，第三次扺賭債等語，於八十四年七月十四日偵查中證
    述：甲○○於七十八年間因竊盜等案在丁○○審理時，甲○○的太太己○○也就
    是我的小姨子問我是否認識丁○○，要我從中幫忙，我透過朋友介紹認識，然後
    就與他交際應酬，交往月餘才向林某提起甲○○案，當時吳某收押中，丁○○即
    稱若要交保需三十萬元，將來若要判無罪也要三十萬元，我獲悉之後即轉．．．
    ．．，吳安全答應籌錢，先交給我六十萬元，我在七十九年一月間收到二十萬元
    之當天晚上和丁○○等人在他住處同棟大樓一位陳姓朋友住處打麻將時將該二十
    萬元交給丁○○，丁○○佯稱是借款以供其妻購買ＢＭＷ尾款之用，嗣後於七十
    九年農曆過年後某日至其住處交付三十萬元，其餘十萬元是以他打麻將欠我的十
    萬元相扺等語。於原審法院證述：甲○○涉竊盜等案於七十八年底七十九年初行
    賄丁○○，六十萬元含交保及判無罪，調查站所言較正確 (見原審八十八年一月
    四日、八十八年一月十四日、八十八年九月十五日筆錄 )。證人吳安全於八十
    四年七月十五日之調查筆錄中，對於調查站所問「你有無於七十八年底、七十九
    年初，交給乙○○六十萬元？是在何處、分幾次交付？」答稱：「有的，我記不
    清楚確實之時間及交錢之次數，我僅記得確定在七十八年底、七十九年初，次數
    大概是兩次或三次，總金額合計六十萬元，都是由我親自送到乙○○當時所開設
    之古董店，由乙○○親自收取．．．是我媳婦己○○要我把六十萬元交給乙○○
    ，我媳婦當時告訴我這筆錢是用來打官司的，但我未詳細追問如何使用，事後我
    兒子甲○○宣判後，我才知道這筆錢是送給承審法官丁○○，該六十萬元是我之
    前向第一銀行草屯分行辦理小額貸款六十八萬元，當時打算購屋，所以將錢領出
    放在家中，付給乙○○之六十萬元就是從這筆貸款中支出」等語。於八十四年七
    月十五日偵查中證稱：記得是七十八年底七十九年初己○○、乙○○說是為甲○○打官司需要六十萬元，要向我調借，我分二次或三次送到乙○○在台中所開的
    古董店，由他收受，他們只告訴我要幫甲○○打官司用，該六十萬元是我為購買
    房屋向一銀草屯分行辦理小額貸款，貸得六十八萬元，以備隨時買屋之用，直到
    七十八年底未找到合意房子，故未曾動用，直到己○○說要打官司用，我才拿出
    六十萬元等語。於原審證述：七十八年間甲○○涉案，己○○說要生活費及訴訟
    費，我有將之前貸款要買房子尚未買的錢拿出六十萬交付等語 (見原審八十七年
    十二月三日、十二月十七日、及八十八年三月十一日、九月十五日筆錄 )。並有
    吳安全向第一商業銀行草屯分行實貸六十八萬元明細表及員工消費性貸款徵信簡
    表附卷可查（見第七八五三號偵查卷第六五、六六頁），證人乙○○於本院上訴
    審調查中證稱：「我與被告原先是朋友的交往，不關行賄，也不是很值錢的東西
    ，第一筆錢不是賄款，是向我借的，是二十萬元，以後再從賄款中扣除掉。行賄
    都在被告家十一樓，第一次也是。第一次打牌的二十萬元是向我借的，不是賄款
    ，也沒有借據，但是在牌桌上，是很公開的借錢，有無證人看到忘記了。吳安全
    如何籌錢，我忘記了，我與他根本沒有金錢的往來，都是詹鍰旭交給我的，至於
    分幾次，我不清楚。應該沒有一次交完，有台灣習俗先付訂金交保後，看看有無
    依約完成後再付款。第一次行賄不是三個月前的事，已是十幾年的事了，正確的
    地點我沒辦法指認，他的家裡我就比較清楚。因為事隔已久，我也忘了究竟是誰
    把六十萬元賄款交給伊，但交錢的事是有的，可是細節沒辦法記得很清楚。我不
    記得我有去過調查局二次，我好像也沒有說甲○○、黃金豹要付多少錢，我也不
    清楚吳安全帳戶裡有多少錢，我也不是司法黃牛，只是因為是我家人，我正好認
    識林法官，才有這事情，我是有問案子的進度，而鍾馗古畫及清朝響碗是送的，
    沒有質押之事。因事隔很久，請託行賄日期，供述前後矛盾，黃金豹與我不熟，
    我不清楚他是否交保在家。交保日期應該是己○○所述比較確實，我沒有說過吳
    安全來找過我，他從頭到尾都沒有找過我。我沒有與己○○密謀，我不喜歡做證
    ，檢察官問我，我才都說沒有，我沒有賭輸三百五十萬元，我也沒有要求被告賠
    ，這與本案無關，我也沒有向被告求饒。當時我因為吃力不討好，我拒絕做證，
    不記得有無在電話中說那六十萬元是向己○○借來打牌的。因為在七樓打牌只有
    一次，其餘都在十一樓，被告說他太太買車欠二十萬元向我借的，錄了一次音，
    錄音帶都交給調查站了」等語。於本院審理時證稱：被告借二十萬元時甲○○已
    經被收押了，事前聽大家說被告是可以談的，我就是為了要認識被告看看對甲○○的案子有何幫助，我確定有拿錢給被告等語。證人己○○於本院上訴審調查中
    證稱：「因為要先交二十萬元讓我先生交保，所以當時僅交二十萬元，我記得是
    我姊夫去被告那裡，因我先生已收押四個月了，我因急著要讓我先生交保，所以
    我分二次或三次向我公公要，我也擔心錢出去，而我先生沒有交保，所以才有這
    做法。我姊夫要與被告談這事時，怕說如果出問題，我們也會惹官司，我聽說調
    查局那裡好像有錄音帶，但我們沒有保存。我先生不知交錢的事情，錢不是一次
    交清的，我沒有提過錢是一次交清。黃金豹與吳美華的事，我都沒過問，也不清
    楚。我記得我姊夫拿錢給被告時，被告就說何時能給我先生交保，何時出庭，我
    不曉得乙○○有無法錄音。我沒錢才住乙○○家，更不可能有錢借乙○○」等語
    。於本院審理時證述：當時我沒有錢，我與女兒都是住在我姊夫家，不可能有能
    力借錢給姊夫，錢是否我公公拿給我我再拿給我姐夫，現在記憶模糊了，以那時
    所講記憶深刻所以當時所講是實在的等語。證人吳安全於本院上訴審調查中證稱
    ：「我本身是公務員，沒有什麼錢，他們告訴我是請律師打官司，我只能顧到我
    兒子，女兒、女婿的事，由他們自己去處理，有無交保之事，我不記得了，開庭
    時我有時有去，有時沒去。我家裡經常都有人在，當時貸款出來，我準備買房子
    ，隨時看到中意的房子馬上買，所以六十八萬元全放家中。是一次拿還是多次拿
    ，我忘記了，但當時的想法是不用一次給那麼多，儘量不要交那麼多錢，到底錢
    是交給己○○或是乙○○，我記不清了。調查站的事，從早上一直到深夜，我已
    神智不清，講了什麼話，我都記不得了。錢是我拿出來的沒錯，分幾次我忘記了
    ，至於他們如何用法，我完全不知情。錢是交保前付的，只是要請律師用的」等
    語。於本院審理時證稱：我記得貸款是機關集體辦的，核准後第二天錢就發出來
    了，我就將錢放在家裡，本來是要買房子用的，後來就一直放著，直到這件事情
    發生，之前在法院證述實在等語。證惟按證人之供述前後稍有參差或相互間有所
    歧異時，事實審法院仍應斟酌其他情形，本於經驗法則，作合理之比較，定其取
    捨，苟所供述證據之一部與基本事實相符時，仍得資為斷罪之依據，非謂一有不
    符或矛盾，即認其全部之證述均為不可採信。本件證人乙○○、己○○、吳安全
    前後所供與彼此所供，雖無法全部吻合，稍有差異，此或因個人記憶所及，或未
    能為完整陳述所致，惟渠等對於行賄之基本事實所述之證言，則屬前後一貫，自
    不能因其等所供稍有出入，即謂其等證述全無可採。次查證人己○○、乙○○二
    人因上開共同交付賄賂之行為，業經本院另案判決有罪，惟因其等自首或自白犯
    行，而遭處以免刑確定，有本院八十八年度上更(一)字第二九二號判決書在卷可憑
    （見本院上訴審卷第二五三頁至第二五九頁），其等於行賄時並不知甲○○涉案
    情節若何，被告將甲○○交保與判決甲○○無罪究係職務上行為或違背職務，乙○○、己○○二人應無自入於罪，藉以誣陷被告之必要？況被告有履行約定將甲○○交保及判決無罪。再查有關甲○○涉嫌竊盜等案件，原審法院係由被告丁○○承辦審理，於七十八年十一月九日訊問後，被告丁○○諭知甲○○有虞逃，且
    有串證之虞，認有羈押必要，應予收押，並禁見通訊（見該案一審七十八年度訴
    字第一四五四號卷第十六頁）押票回證記載：逃亡或有事實足認為有逃亡之虞，
    為羈押理由，亦有該押票回證附卷可查（同上卷第二十一頁），而被告於收案後
    於七十八年十一月二十二日開庭審理時甲○○供稱系爭車輛係向黃金豹買的等語
    ，黃金豹供稱車子係向黃文忠、彭武修買的等語，於十二月六日調查時甲○○供
    稱黃金豹跟我說叫我出來賣車子，因當時我身體受傷，黃金豹賣我車時所有證件
    皆齊全等語，黃金豹供稱我買車時來源證件皆齊全等語，甲○○之選任辯護人於
    七十八年十二月六日且具狀檢呈甲○○向黃金豹買車轉售電匯付款之憑證 (存款
    存摺影本二份 )，七十八年十二月十五日審理時林利供稱黃文忠及彭武修一起來
    買車等語，黃金豹供稱我有賣甲○○十六部車子等語，彭武修供稱我有看到黃文
    忠向林利買車等語，於七十九年一月二十四日審理時甲○○再次供稱車子係向黃
    金豹買的，有的有過戶  ( 指過戶至其名下 )但很少，大部分是黃金豹直接將資
    料給我，我再到監理所辦等語，黃金豹供稱我按市價賣給甲○○，有金錢住來等
    語，林利供稱我沒有賣車子給甲○○等語，黃文忠供稱我沒有賣車子給甲○○與
    他沒有來往過等語，被告於當日審理後，諭知甲○○以七萬元交保，其餘同案被
    告則還押，甲○○嗣後由吳安全交保證金後釋放等情，有審判筆錄、保證金收據
    附卷可稽（見同上卷第一六四至一七一頁），雖被告於交保前已先收受證人己○○透過證人乙○○交付之賄款二十萬元後始為之，然被告既審酌黃金豹、林利、
    黃文忠等人之供述暨甲○○所提出向黃金豹購車之存摺影本，認甲○○所犯係故
    買贓物罪，與竊盜罪之基本社會事實不同，不得變更起訴法條而予以交保，應屬
    其職務上裁量權之行使，尚難遽認係違背職務，其後被告於收受乙○○所交付之
    三十萬元賄賂與免除積欠乙○○該十萬元賭債之不正利益後，乃於七十九年三月
    九日判決甲○○無罪，雖經檢察官提起上訴，亦經本院於八十年五月二十八日以
    另案七十九年度上訴字第五九八號判決上訴駁回，無罪確定，有相關判決書在卷
    可稽（見第七八五三號偵查卷第六九至九九頁），甲○○無罪部分即告確定。從
    而，被告就甲○○判決無罪，亦無從認定係違背職務，公訴人認被告諭知甲○○
    交保及判決甲○○無罪，係違背職務之行為，容有誤解。被告於收受賄賂及取得
    不正利益後，依職務上之行為，先諭知甲○○交保，再判決甲○○無罪之犯行，
    臻為明確。至證人乙○○、己○○於八十五年間在檢察官偵訊時雖曾否認有向被
    告行賄，證人己○○並稱六十萬元是借給乙○○等語，然此與渠等上開調查站、
    偵查及審理中所述不合，證人乙○○嗣後於原審及本院上訴審暨本院中且證述：
    「在偵查庭我不願再說，沒有辦法再作證」、「因我非常不喜歡做證才作此回答
    」，證人己○○於本院上訴審及本院審理中亦證述：我沒有錢才與女兒住在姐夫
    乙○○家，不可能有錢借給他等語，尚難以此據為有利被告之認定。另被告所提
    其與證人乙○○長途電話錄音四捲及其譯文內容雖顯示乙○○於被告質問時稱未
    向被告行賄，然證人乙○○於原審法院及本院調查中證稱：「我知道有錄音，故
    我支吾其詞，認知有差」、「我當時是認識他，只是應付應付（按指對被告電話
    談話錄音）」、「我是應付他一下、怕有恐嚇電話再進來」及「因為他再打電話
    給我，說是我害他的，我懷著內疚的心應付他的」等語（見原審貪污第一卷影印
    卷宗第七二頁至第九○頁及第一二○頁正、反面、八十八年一月四日、九十三年
    三月二十九日筆錄），證人乙○○與被告電話談話既係因係虛與應付被告，其電
    話中談話內容自非實在，亦難據為有利被告之認定。再證人吳安全之貸款係集體
    辦理，於核准後發下，其擬供購買房屋使用，因一直未購買而暫置家中，亦屬可
    能，而證人乙○○於調查之初即證述：第一次二十萬元是被告以買車為由要我先
    付二十萬元，佯稱借款，其他人並不曉得等語如上述，因而未在被告家中交付，
    亦不悖常情，又被告乙○○就第一次交付之二十萬元究係賄款或係借款先後所述
    雖不一，然其於原審已證述：行賄情節在調查站訊問時間較近，所述較正確，二
    十萬元行賄時應有約定，否則我未帶那麼多錢去，情節我記不起來了，二十萬元
    被告有說要買車子等語綦詳  ( 見原審八十八年九月十五日筆錄力 )。卷附被告
    所簽交證人乙○○之台灣土地銀行西台中分行面額十萬元之支票，其發票日係七
    十九年四月十五日已在本件證人乙○○行賄時間之後，證人乙○○一再證述此張
    支票與行賄無關尚非無據，凡此均難據為有利被告之認定。證人庚○○於本院證
    述：伊從七十八年四、五月即住在向上路林肯大廈七樓四號，對被告及乙○○均
    沒有印象，林肯大廈七樓在七十八年、七十九年間七樓一號曾經有幾個月是空屋
    後來洪先生來買，七樓二號他們後來移居加拿大房屋賣掉了，三號主人我不知道
    是誰好像是租賃的後來也搬走了，七樓一號住戶姓什麼伊不知道，七樓二號還是
    七樓三號好像姓林，印象不是很深刻，平常樓層住戶間幾乎很少聯繫等語，亦不
    足據為有利被告之認定。另被告爭執證人在調查站之筆錄沒有錄音，沒有證據能
    力，然司法警察訊問犯罪嫌疑人須錄音係八十七年一月二十一日修正公布之刑事
    訴訟法方規定，本件證人乙○○等在調查站訊問時尚無此規定，被告此部分爭執
    自屬無據。綜上所述，被告上開所辯，顯係脫卸之詞，不足採信，本件事證明確
    ，被告犯行，應堪認定。
二、按行為後法律有變更者，適用裁判時之法律。但裁判前之法律有利於行為人者，
    適用最有利於行為人之法律，刑法第二條第一項定有明文。查六十二年八月十七
    日修正公布施行之戡亂時期貪污治罪條例於八十一年七月十七日再度修正公布，
    並更名為貪污治罪條例，於八十五年十月二十三日、九十年十一月七、九十二年
    二月六日再先後修正公布施行。被告等之犯罪時間為七十九年間，其行為後該法
    律經四度修正公布施行，經比較結果，適用八十一年七月十七日修正公布施行之
    法律規定對被告較為有利，依法應適用八十一年七月十七日修正公布施行之貪污
    治罪條例規定處斷。查被告收受賄賂二十萬元，及暫欠十萬元，後以免除賭債十
    萬元作抵而依職務上之行為諭知甲○○交保，核其所為，係犯八十一年七月十七
    日修正公布施行之貪污治罪條例第五條第一項第三款之對於職務上之行為收受賄
    賂及其他不正利益罪。另被告於收受賄賂三十萬元後，依職務上判決甲○○無罪
    之行為，係犯八十一年七月十七日修正公布施行之貪污治罪條例第五條第一項第
    三款對於職務上之行為收受賄賂罪，公訴人認被告上開犯行，均係犯八十一年七
    月十七日修正公布前之戡亂時期貪污治罪條例第四條第一項第六款之規定，尚有
    未洽，起訴法條，應予變更。又被告收受賄賂與不正利益之前要求、期約之低度
    行為，應為其後高度之收受行為所吸收，均不另論科。被告先後所為，時間緊接
    ，犯構成要件相同之罪，顯係基於概括犯意反覆實施，為連續犯依刑法第五十六
    條規定從情節較重之收受三十萬元賄款判決無罪一次論以一罪，並加重其刑。又
    被告對於職務上行為收受賄賂當時係職司審判職務之人員（法官）應依八十一年
    七月十七日修正公布施行之貪污治罪條例第七條之規定遞加其刑。
三、原審判決就被告關於違背職務收受賄賂部分，認犯罪事證明確，予以論罪科刑，
    固非無見。惟查：(一)、原審判決事實欄先是認定：「丁○○見有機可乘，竟．．
    ．違背職務向乙○○要求、期約索討賄款稱：甲○○如要交保，須．．．三十萬
    元；另稱．．．若．．．判決無罪，也要賄款三十萬元。乙○○獲悉後即告知己○○，己○○即同意，並再以須款打官司及家用為由向甲○○之父吳安全求援，
    吳安全．．．答應籌款。於七十九年一月間．．．拿二十萬元．．．給乙○○，
    當晚乙○○即．．．在丁○○住處大樓一位陳姓友人住處．．．趁機將上述二十
    萬元交給丁○○．．．說好暫欠十萬元，用以要求丁○○違背職務讓甲○○交保
    」云云，但嗣又認：「甲○○獲得交保後，吳安全再續交付四十萬元給乙○○。
    乙○○．．．約於七十九年農曆過年後某日，攜帶．．．三十萬元至．．．丁○○住處，當場交付給丁○○，另十萬元則以先前丁○○與乙○○打麻將輸給乙○○之十萬元欠款作抵，以為將來判決無罪之代價」等情，即先是認定被告以甲○○如要交保及甲○○如要判決無罪，各向甲○○家屬索賄三十萬元，經甲○○之
    妻己○○同意，並交由乙○○於七十九年農曆過年前先拿二十萬元予被告，用以
    要求讓甲○○交保，且說好暫欠十萬元，但嗣則認定乙○○於七十九年農曆過年
    後某日，攜帶三十萬元交給被告，並免除被告積欠乙○○之賭債，即共四十萬元
    ，資為判決甲○○無罪之代價，自有事實與事實相互矛盾之違法。(二)、原審判決
    認被告收受二十萬元賄款後諭知甲○○交保係犯貪污治罪條例第四條第一項第五
    款之對於違背職務之行為收受賄賂罪，尚有未洽。(三)、刑法第五十五條所謂一
    行為而觸犯數罪名，係指所犯數罪名為一個犯罪行為之結果者而言，如果行為非
    僅一個，即與該想像競合犯之規定無涉。依原判決之前開事實所載，被告收受賄
    賂之行為有二，一是乙○○於七十九年農曆過年前為讓甲○○交保所交付之二十
    萬元，及免除被告積欠其十萬元之賭債作抵，而收受不正利益，一是乙○○於七
    十九年農曆過年後為讓甲○○能獲判決無罪所交付之三十萬元，其行為既有二個
    ，且有先後之次序可分，應依連續犯論擬，已如前述，自無一行為而觸犯數罪名
    之可言。故原判決理由謂：「再被告係基於一行為，而同時觸犯上開二罪名，為
    想像競合犯，應從一重論以八十一年七月十七日修正之貪污治罪條例第四條第一
    項第五款違背職務收受賄賂罪」，亦有未洽。被告上訴意旨仍飾詞矢口否認犯罪
    ，檢察官上訴意旨認原審判決量刑顯屬過輕，雖均無可採，惟原審判決既有前揭
    可議之處，應由本院將原審關於被告違背職務收受賄賂部分之判決撤銷改判。審
    酌被告之素行，及其犯罪之動機、目的、手段、其任法官職司審判工作，本應秉
    持公正、客觀態度審理案件，以發現真實，更應清廉自持，以維持社會正義為己
    責，俾以得到人民之信賴，建立司法之威信，然其卻貪圖錢財，利用其職司審判
    工作之機會，對於職務上之行為收受賄賂及其他不正利益，嚴重影響與破壞司法
    威信，犯後猶否認犯行，不知悔改等一切情狀，量處被告有期徒刑玖年玖月，並
    依八十一年七月十七日修正之貪污治罪條例第十六條規定，諭知褫奪公權陸年。
    又被告係於七十九年十月三十一日以前，為上開犯行，所為合於中華民國八十年
    罪犯減刑條例之規定，爰就上開所宣告之徒刑與褫奪公權，依中華民國八十年罪
    犯減刑條例第四條第一項第一款、第二條第一項第一款甲類第三目、第八條、第
    十五條之規定，將所宣告之有期徒刑與褫奪公權，依法均減其三分之一，即有期
    徒刑減為陸年陸月，另褫奪公權減為肆年。另被告收賄所得財物五十萬元，依依
    職務上行為諭知甲○○交保及判決甲○○無罪，乙○○與己○○二人所為顯係違
    背善良風俗及公共秩序之行為，應屬不法原因之給付，依民法第一百八十條第四
    款規定，不得請求返還（參最高法院七十三年度台上字第一七五九號、八十五年
    度台上字第二○六一號判決）。因之，就被告上開收受賄賂所得財物五十萬元，
    自無須為發還被害人之諭知。應依八十一年七月十七日修正之貪污治罪條例第九
    條規定，諭知被告收賄所取得之財物五十萬元，應予追繳，沒收。如全部或一部
    無法追繳時，以其財產抵償之。又公務員所受之賄賂沒收之，係以被告貪污所得
    之財物為限，其不正利益，既無明文規定，自不能包括在內（參最高法院六十年
    十月十九日六十年度第二次民、刑庭總會決議(三)、最高法院七十四年度台上字第
    一三五五號及八十三年台非字第二八號判決要旨）。依此，被告所取得免除十萬
    元賭債之不正利益，自無庸為沒收之諭知。
四、公訴意旨另略以：上開與甲○○同案之被告黃吳美華係吳安全女兒，黃金豹則係
    吳安全女婿，黃吳美華於甲○○交保後詢問己○○，得知甲○○之被交保係行賄
    承審法官結果，乃託乙○○處理其自己與其先生黃金豹部分，乙○○即向被告表
    明上情，被告告以如要黃金豹交保須三十萬元，黃吳美華判無罪亦須三十萬元，
    至黃金豹要判無罪比較困難，輕判一年要三十萬元，乙○○告以吳安全家人經濟
    情況不好，經討價還價後，降為黃金豹、黃吳美華夫婦部分需要八十萬元（即約
    定黃金豹交保，將來判處一年有期徒刑，黃吳美華判無罪）。乙○○與被告談妥
    後轉而告知不知情之吳安全，吳安全再轉告黃吳美華，由黃吳美華於當年農曆過
    年前後，交付三十萬元給乙○○，乙○○再攜款至被告上述住處給被告。被告取
    得賄款後即七十九年二月二日，依約將黃金豹交保二十萬元（同案未交付賄賂之
    林利則延押）。黃金豹於交保後獲悉上述被告索賄行情，先後自行籌措三十萬元
    、十五萬元交付乙○○，乙○○則以交付現金及抵銷賭債方式二次，第一次及第
    二次均由乙○○攜款各三十萬元至被告上述住處交付給被告，其餘二十萬元則以
    被告積欠乙○○之賭債作抵，總計乙○○前後交付被告共八十萬元（乙○○實際
    自黃金豹、黃吳美華處只取得六十五萬元，故黃金豹夫婦尚欠乙○○十五萬元）
    。因認被告涉有違背職務收受賄賂之罪嫌等情。按犯罪事實應依證據認定之，無
    證據不得推定其犯罪事實。又不能證明被告犯罪者，應諭知無罪之判決，刑事訴
    訟法第一百五十四條、第三百零一條第一項分別定有明文。另按被告之自白，不
    得作為有罪判決之唯一證據，仍應調查其他必要之證據，以查其是否與事實相符
    ，刑事訴訟法第一百五十六條第二項定有明文。其立法目的乃欲以補強證據擔保
    自白之真實性，亦即除該自白之陳述本身外，尚須其他足資證明被告自白之陳述
    所指之犯罪事實確具有相當程度真實性之證據而言，雖其所補強者，非以犯罪事
    實之全部為必要，但亦須因補強證據與自白之互相利用，本於推理作用，在客觀
    上足以使人對於該犯罪事實獲得確信之心證者，始足當之。本件公訴人認被告涉
    有上開收受賄賂罪嫌，無非係以(1)己○○於八十四年七月十五日之調查筆錄中供
    稱：「．．．我記得當時甲○○交保回家過年，黃金豹仍在押，黃吳美華在家中
    即非常關切，並再三詢問甲○○交保之內幕，我乃向渠及甲○○說明，係向公公
    借了六十萬元透過乙○○送予丁○○所致。此外乙○○當時亦向我表示丁○○主
    動問他，黃金豹夫婦是否亦要送錢，以及表示黃金豹要判無罪是不可能的事，另
    記得該案判決後某日，乙○○曾私下提及，黃金豹夫婦亦透過渠送了八十萬元予
    丁○○，至於送錢之詳情我則不清楚」。(2)乙○○於七十九年五月九日之調查筆
    錄中供稱：「．．．丁○○開口跟我提需要一百四十萬元，才能擺平此事，我即
    根據丁○○所開出之條件，要甲○○之父親拿出六十萬元，黃金豹的岳父及太太
    拿出八十萬元共湊成一百四十萬元，當時該一百四十萬元分數次交給丁○○，該
    款項給付後，甲○○與其妹黃吳美華兩人獲判無罪，黃金豹則判一年多有期徒刑
    （詳細刑期已忘記）。．．．黃金豹部分之八十萬元則是在春節前後開始付款，
    當時是分二次付款，第一次現金三十萬元我是拿到林某客廳裡交給他，但黃金豹
    部分尚差五十萬元，所以七十九年元月二十日開庭，黃金豹並未獲交保，仍繼續
    羈押；其餘五十萬元則是在春節後，與我打麻將時輸我二十萬元，而他在我要拿
    錢給他之前即已先會過帳，丁○○即告訴再交三十萬元給他即可，所以在七十九
    年二月七、八日左右，我拿現金三十萬元到丁○○的住宅當面交給他，黃金豹在
    下次開庭時交保．．．丁○○向黃金豹、甲○○索賄時是透過我進行」；另乙○○於八十四年七月十四日之調查筆錄中供述略以「．．．甲○○與黃金豹透過我
    致送予丁○○法官之一百四十萬元賄款，均係甲○○之父吳安全所出資。．．．
    我記得甲○○父親吳安全親自分三次交付予我，地點均在我開設於新南路八十二
    號大元莊古董店，三次之款項分別為二十萬元、三十萬元、十萬元．．．當時吳
    安全見透過我交付丁○○六十萬元賄款，甲○○即獲交保，乃再央求我代渠女婿
    即甲○○同案被告黃金豹向丁○○致送賄款」。(3)甲○○於八十四年七月十五日
    在臺灣台北地方法院檢察署檢察官訊問時供稱：「（問：黃金豹、黃吳美華夫婦
    也透過乙○○送八十萬元給丁○○？），聽乙○○提起黃金豹夫婦也透過他送錢
    給丁○○，但金額多少我不清楚」。(4)據乙○○與丁○○於七十九年五月二十四
    日下午七時三十分許至八時十分許之間之談話錄音，有關被告黃金豹部分，丁○○略稱「那個金豹，你（指乙○○）若有辦法聯絡到他，他去時只能說他去賣車
    而已，以後若辦故買贓物跟竊盜差天差地，這樣子聽懂嗎？所以說他的車要說是
    跟彭銀賢買的，他的車是跟他買的，來賣給他這樣，堅持這點。」．．．另乙○○問丁○○「金豹你幫他弄一年？」，丁○○答以「對」等語，為主要論罪之依
    據。(一)經查本件乙○○於調查筆錄中雖一再供稱黃金豹、黃吳美華確有行賄被告
    ，惟為被告及黃金豹、黃吳美華所堅決否認（見第一四七九號偵查影印卷第二十
    五頁正面、第二十八頁背面、第三十七頁背面、第四十八頁正面，原審卷一第一
    一八頁正面、第一三八頁正面，原審卷三第一一七頁），且乙○○於調查筆錄中
    雖供稱：甲○○與黃金豹透過伊致送予丁○○之一百四十萬元賄款均係吳安全所
    出資。吳安全親自分三次交付予伊，當時吳安全見透過伊交付丁○○六十萬元賄
    款，甲○○即獲交保，仍再央求伊代渠女婿即被告黃金豹向丁○○致送賄款（詳
    如前述），惟乙○○於原審審理中卻稱：「（問：一百四十萬元計甲○○六十萬
    元，黃吳美華、黃金豹八十萬元，錢是何人給你？）甲○○部分己○○已承認，
    黃金豹部分是黃吳美華給的，尾款是黃金豹交的」（見原審卷二第七十四頁正面
    ），就此部分乙○○前後所供顯不一致，而吳安全於原審審理中亦證稱：「（問
    ：為何你女婿、女兒之部分你沒有處理？）他們二人之事我不知道」（見原審卷
    一第一一九頁正面）。況乙○○於本院另案審理中亦供稱：黃金豹本身不承認有
    去賄賂，所以渠亦不能承認，事實上渠無法承認（見本院八十八年上訴字第三九
    六號卷第二九頁），是黃金豹、黃吳美華二人是否確有向被告行賄，尚屬可疑。
    (二)至己○○係稱：乙○○有告知黃金豹部分亦有行賄；甲○○亦稱：黃金豹行賄
    係聽乙○○提起云云，則己○○及甲○○既係經乙○○告知，均屬傳聞證據，是
    己○○、甲○○之證述，自亦不得採為黃金豹、黃吳美華二人有向被告行賄之證
    據。另乙○○與丁○○之談話錄音中雖曾提及「被告黃金豹將來庭訊時，應如何
    應對及丁○○同意判處被告黃金豹一年之徒刑」，但該錄音之內容並無涉及行賄
    之事，雖丁○○於該案未宣判前涉嫌洩漏心證及判決之內容，顯有未當，但不能
    因此即認黃金豹、黃吳美華確有行賄被告。本件乙○○之前手即黃金豹及黃吳美
    華，既堅決否認有交錢予乙○○用以行賄被告，被告亦堅決否認有收賄之行為，
    自不得於無其他補強證據之情形下，僅依乙○○於調查筆錄所為之自白，而推定
    被告涉有違背職務向黃金豹、黃吳美華夫婦二人收受賄賂之犯行。參以黃金豹、
    黃吳美華二人涉嫌行賄部分，業經原審同案先行於八十九年六月三十日與本院於
    九十年二月二十七日以八十九年度上訴字第二四一三號判決無罪在案，有該相關
    判決書附卷可稽。綜上所述，被告被訴此部分之收受賄賂之罪嫌，並無積極證據
    足以證明，本應為無罪之諭知，然因公訴人認此部分與被告前開論罪科刑部分，
    有連續犯之裁判上一罪關係，爰不另為無罪之諭知，併予敘明。
五、據上論結：應依刑事訴訟法第三百六十九條第一項前段、第三百六十四條、第二
    百九十九條第一項前段、第三百條、八十一年七月十七日修正公布施行之貪污治
    罪條例第二條前段、第五條第一項第三款、第七條、第九條、第十六條、中華民
    國八十年罪犯減刑條例第四條第一項第一款、第二條第一項第一款甲類第三目、
    第八條、第十五條、刑法第二條第一項但書、第十一條前段、第五十六條、第三
    十七條第二項，判決如主文。
    本案經檢察官丙○○到庭執行職務。
中      華      民      國      九十四  年      五      月      十二    日
                                臺灣高等法院臺中分院刑事第九庭
                                      審判長法  官  陳  筱  珮
                                            法  官  張  國  忠
                                            法　官　康　應　龍
右正本證明與原本無異。
如不服本判決應於收受送達後十日內向本院提出上訴書狀，其未敘述上訴之理由者並
得於提起上訴後十日內向本院補提理由書（均須按他造當事人之人數附繕本）。
                                            書記官  許  書  瑜
中      華      民      國      九十四  年      五      月      十六    日
附錄本案論罪科刑法條：
八十一年七月十七日修正公布施行之貪污治罪條例第五條第一項第三款：
有左列行為之一者，處七年以上有期徒刑，得併科新台幣二百萬元以下罰金：
三、對於職務上之行為，要求期約或收受賄賂或其他不正利益者。
                                                                        Ａ
